臺灣新北地方法院民事裁定
111年度消債職聲免字第143號
聲  請  人  鄭又寧

代  理  人  許文哲律師(法扶律師)

相  對  人  玉山商業銀行股份有限公司

法定代理人  黃男州  
代  理  人  喬湘秦  


相  對  人  國泰世華商業銀行股份有限公司

法定代理人  郭明鑑  


相  對  人  富邦資產管理股份有限公司

法定代理人  韓蔚廷  


相  對  人  滙誠第二資產管理股份有限公司

法定代理人  鄧翼正  


相  對  人  滙誠第一資產管理股份有限公司

法定代理人  莊仲沼  


相  對  人  臺灣銀行股份有限公司


法定代理人  許志文  
代  理  人  李炤毅  
相  對  人  鄭莠蓉  
上列當事人間聲請消費者債務清理事件，本院裁定如下：
    主  文
債務人甲○○應予免責。
    理  由
一、按法院為終止或終結清算程序之裁定確定後，除別有規定外
    ，應以裁定免除債務人之債務，消費者債務清理條例（下稱
    消債條例）第132 條定有明文。復按法院裁定開始清算程序
    後，債務人有薪資、執行業務所得或其他固定收入，扣除自
    己及依法應受其扶養者所必要生活費用之數額後仍有餘額，
    而普通債權人之分配總額低於債務人聲請清算前二年間，可
    處分所得扣除自己及依法應受其扶養者所必要生活費用之數
    額者，法院應為不免責之裁定。但債務人證明經普通債權人
    全體同意者，不在此限。債務人有下列各款情形之一者，法
    院應為不免責之裁定。但債務人證明經普通債權人全體同意
    者，不在此限：㈠於七年內曾依破產法或本條例規定受免責
    。㈡故意隱匿、毀損應屬清算財團之財產，或為其他不利於
    債權人之處分，致債權人受有損害。㈢捏造債務或承認不真
    實之債務。㈣聲請清算前二年內，因消費奢侈商品或服務、
    賭博或其他投機行為，所負債務之總額逾聲請清算時無擔保
    及無優先權債務之半數，而生開始清算之原因。㈤於清算聲
    請前一年內，已有清算之原因，而隱瞞其事實，使他人與之
    為交易致生損害。㈥明知已有清算原因之事實，非基於本人
    之義務，而以特別利於債權人中之一人或數人為目的，提供
    擔保或消滅債務。㈦隱匿、毀棄、偽造或變造帳簿或其他會
    計文件之全部或一部，致其財產之狀況不真確。㈧故意於財
    產及收入狀況說明書為不實之記載，或有其他故意違反本條
    例所定義務之行為，致債權人受有損害，或重大延滯程序，
    為消債條例第133條、134條所明文。是法院為終止或終結清
    算程序之裁定確定後，除有消債條例第133條、第134條各款
    所定之情形者，法院應為不免責之裁定外，法院即應以裁定
    免除債務人之債務。
二、本件債務人甲○○聲請消費者債務清理事件，前經本院於民國
    110年12月29日上午10時起裁定開始清算程序（110年度消債
    清字第111號），嗣本院民事執行處司法事務官於111年6月1
    6日以111年度司執消債清字第4號裁定終止清算程序等情，
    業經本院核閱108年度司消債調字第772號卷、110年度消債
    清字第111號卷(下稱清算卷)、111年度司執消債清字第4號
    卷(下稱執行卷)查明無訛，自堪信為真實。
三、本院前於111年8月26日發函通知債務人及全體無擔保債權人
    ，就本院應否裁定免除債務人債務表示意見，除下列債權人
    外，其餘債權人均未具狀表示意見。且全體債權人於清算程
    序中均未受償（見本院卷第49-68頁、第165-167頁），意見
    各略以：
  ㈠債權人臺灣銀行股份有限公司、富邦資產管理股份有限公司
    ：不同意債務人免責。
  ㈡債權人國泰世華商業銀行股份有限公司：不同意債務人免責
    ，請鈞院詳查債務人有無消債條例第133條所定不予免責事
    由。
  ㈢債權人玉山商業銀行股份有限公司：不同意債務人免責，請
    鈞院詳查債務人有無消債條例第133條、第134條各款所定不
    予免責事由。
  ㈣債權人匯誠第一資產管理股份有限公司、匯誠第二資產管理
    股份有限公司：無意見，請鈞院依職權為裁定。
四、爰就債務人未清償之債務是否應予免責，茲審酌如下：
  ㈠債務人無消債條例第133 條所定應不予免責之事由： 
    ⒈按「法院裁定開始清算程序後，債務人有薪資、執行業務
      所得或其他固定收入，扣除自己及依法應受其扶養者所必
      要生活費用之數額後仍有餘額，而普通債權人之分配總額
      低於債務人聲請清算前2 年間，可處分所得扣除自己及依
      法應受其扶養者所必要生活費用之數額者，法院應為不免
      責之裁定」，可知債務清算程序終結後，債務人如有固定
      收入，而以該收入扣除債務人本身及依法應受其扶養者之
      生活必要費用後，仍有餘額；且在清算前2 年間，債務人
      可處分所得扣除本身及應受其扶養人生活必要費用後總額
      ，高於本次普通債權人之分配總額者，例外有不予免責之
      適用，應予不免責裁定，消債條例第133 條前段定有明文
      。揆諸前揭規定，自應以本院裁定開始清算時（即110年1
      2月29日）起至裁定免責與否前之期間，認定債務人有無
      薪資、執行業務所得或其他固定收入，扣除自己及依法應
      受其扶養者所必要生活費用之數額後仍有餘額，且普通債
      權人之分配總額低於債務人聲請清算前2 年間，可處分所
      得扣除自己及依法應受其扶養者之必要生活費用之餘額，
      以判斷其有無消債條例第133 條前段之適用。
    ⒉經查，債務人任職於台山冷凍食品公司，自110年12月29日
      裁定清算後除薪資收入每月2萬5,647元（見本院卷第71頁
      ）外，每月並領有租金補助5,000元及2名子女低收入補助
      共7,571元，是債務人每月固定收入共計3萬8,218元，至
      於債務人郵局存簿中111年7月29日行政院發750元3筆收入
      則係行政院因新冠疫情穩定所核之111年低收入戶及中低
      收入戶加發生活補助實施計畫所得，非屬固定收入，故不
      列入計算債務人裁定清算後迄今之固定收入，此有債務人
      陳報其子郭○○郵局帳戶111年5月31日起至111年9月4日存
      簿影本及行政院「111年低收入戶及中低收入戶加發生活
      補助實施計畫」說明影本在卷可徵（見本院卷第103-111
      頁），是債務人自裁定清算後至111年7月止固定收入總計
      為26萬7,526元（計算式：3萬8,218元×7個月＝26萬7,526
      元）；另債務人自陳清算程序開始後迄今之個人必要支出
      及扶養費用均按最近一年衛生福利部或直轄市政府所公告
      當地區每人每月最低生活費1.2倍定之，即111年度為1萬8
      ,960元，其中債務人稱其雖應與其前配偶郭建德共同扶養
      2名未成年子女，惟於清算執行程序中已查明郭建德實際
      上未曾與債務人共同分擔扶養費用，且郭建德名下並無任
      何財產可供執行，此有執行卷內所附稅務電子閘門資料查
      詢表在卷可稽，則本院依上開數額計算債務人開始清算後
      迄今獨力扶養2名未成年子女之必要支出並無不妥，即債
      務人清算程序開始後迄今之必要支出合計應為39萬8,160
      元（計算式：個人必要支出1 萬8,960 元×7 個月＋扶養費
      用1 萬8,960 元×受扶養人2 人×7 個月＝39萬8,160 元）
      ，是債務人自裁定清算後確有固定收入，且扣除必要生活
      費用之數額後已無餘額（計算式：26萬7,526元－39萬8,16
      0元＝-13萬0,634元），則本件債務人與消債條例第133條
      所定「於清算程序開始後債務人有薪資、執行業務所得或
      其他固定收入，扣除自己及依法應受其扶養者所必要生活
      費用之數額後仍有餘額」之要件即有未合，是該條所定本
      件普通債權人之分配總額是否低於債務人聲請清算前2 年
      間可處分所得扣除自己及依法應受其扶養者所必要生活費
      用之數額之要件，自無庸再予審酌。從而，本件債務人無
      消債條例第133 條所定不予免責之情形，應堪認定。
　　⒊退步言之，縱認債務人僅須負擔2名未成年子女之半數，而
      如前所述，債務人自裁定清算後至111年7月止固定收入總
      計為26萬7,526元（計算式：3萬8,218元×7個月＝26萬7,52
      6元）；另債務人自陳清算程序開始後迄今之個人必要支
      出及扶養費用均按最近一年衛生福利部或直轄市政府所公
      告當地區每人每月最低生活費1.2倍定之，即111年度為1
      萬8,960元，債務人清算程序開始後迄今之必要支出合計2
      6萬5,440元（計算式：個人必要支出1萬8,960元×7個月＋
      扶養費用1萬8,960元×7個月＝26萬5,440元），是債務人自
      裁定清算後有固定收入，且扣除必要生活費用之數額後尚
      有賸餘2,086元（計算式：26萬7,526元－26萬5,440元＝2,0
      86元），則本件債務人應否免責之審理自應判斷債務人是
      否有「本件普通債權人之分配總額是否低於債務人聲請清
      算前二年間，可處分所得扣除自己及依法應受其扶養者所
      必要生活費用之數額」之要件。次查，債務人聲請清算前
      二年每月收入為2萬8,807元，聲請清算前二年收入共計69
      萬1,377元（計算式：2萬8,807元×24個月＝69萬1,377元）
      ；債務人聲請清算前二年每月必要支出(包含扶養2名未成
      年子女費用)為108年度3萬5,198元、109年度3萬7,200元
      、110年度1萬8,720元，是債務人聲請清算前二年每月必
      要支出共計87萬7,744元（即：108年度3萬5,198元×8個月
      +109年度3萬7,200元×12個月+110年度3萬7,440元×4個月=
      87萬7,744元）（見清算卷第80-81頁債務人聲請清算前二
      年之財產及收入狀況說明書）。依上，本件債務人清算前
      二年間，可處分所得扣除自己及依法應受其扶養者所必要
      生活費用之數額為0元，本件普通債權人雖於清算程序中
      未獲分配，然本件債務人仍無消債條例第133條後段「普
      通債權人之分配總額低於債務人聲請清算前二年間，可處
      分所得扣除自己及依法應受其扶養者所必要生活費用之數
      額者」之情事。從而，本件債務人無消債條例第133 條所
      定不予免責之情形，亦應堪認定。
  ㈡債務人無消債條例第134條規定所定各款不免責事由：
    債權人玉山商業銀行股份有限公司請求本院查明債務人有無
    消債條例第134 條各款情形，惟消債條例關於清算程序係以
    免責主義為原則，不免責為例外，倘債權人主張債務人有消
    債條例第134 條各款所定不免責之事由，自應由債權人就債
    務人有合於上開各款要件之事實，舉證以實其說。本件依現
    有之卷證資料審查結果，尚無認債務人可能存在隱匿、毀損
    應屬清算財團之財產，或為其他不利於債權人之處分，或同
    條第8 款所定故意於財產及收入狀況說明書為不實之記載，
    或有其他故意違反本條例所定義務之行為存在，是在債權人
    未能提出其他相關證據足以釋明之情形下，本院依職權就現
    有事證予以調查審酌之結果，查無債務人有何其他違反消債
    條例第134 條各款之情形，且債權人亦未提出相當事證以證
    明債務人有何符合消債條例第134 條各款所規定事由，自難
    認債務人有何消債條例第134 條其餘各款所定不免責之情事
    。
五、綜上所述，債務人經法院為終結清算程序之裁定確定，既無
    消債條例第133 條或第134 條各款所定不應免責事由存在，
    自應裁定免除債務人之債務，是債務人聲請免責，應予准許
    ，爰裁定如主文。 
中　　華　　民　　國　　111 　年　　11 　 月　　9 　　日
                民事第八庭    法　　官　陳翠琪
上為正本係照原本作成
如不服本裁定，應於裁定送達後10日內，以書狀向本院提出抗告
，並繳納抗告費新臺幣1,000元
中　　華　　民　　國　　111 　年　　11　　月　　9 　　日
                              書 記 官　曾怡婷